臺灣高等法院臺南分院刑事判決
110年度交上訴字第26號
上  訴  人  臺灣雲林地方檢察署檢察官
被      告  劉貞函
上列上訴人因被告過失致死案件，不服臺灣雲林地方法院109年
度交訴字第113號中華民國109年11月18日第一審判決（起訴案號
：臺灣雲林地方檢察署109年度調偵字第421號），提起上訴，本
院判決如下：
    主  文
上訴駁回。
劉貞函緩刑貳年，緩刑期間付保護管束，並應履行如附表所示內
容及接受法治教育課程參小時。
    犯罪事實
一、劉貞函於民國109年4月2日下午某時，駕駛車牌號碼00-0000
    號自用小客車沿雲林縣○○鄉○○路000巷由南往北行駛，於同
    日下午4時10分許，行經○○路與○○路000巷之無號誌燈之交岔
    路口處，原應注意行經無號誌交岔路口，少線道右轉車應暫
    停讓多線道直行車先行，而依當時天氣晴、日間自然光線、
    柏油路面無缺陷、無障礙物、視距良好等情，並無不能注意
    之情事，竟疏未注意，貿然右轉駛入大埤路，適鐘輝順騎乘
    車牌號碼000-000號普通重型機車沿大埤路由西往東方向行
    駛，亦行經上開交岔路口，疏未注意減速慢行，致劉貞涵駕
    駛之自小客車左側車身與鐘輝順所騎乘機車之右側車身發生
    碰撞，鐘輝順因而人車倒地，經送醫治療並轉往雲林縣私立
    僑真老人養護中心照護，仍於同年月29日，因車禍造成腦出
    血、肋骨骨折，引發肺炎致呼吸衰竭死亡。
二、案經臺灣雲林地方檢察署檢察官相驗及鐘○○訴由雲林縣警察
    局斗南分局報告臺灣臺南地方檢察署檢察官偵查起訴。
    理  由
壹、證據能力部分：
一、按被告以外之人於審判外之陳述，雖不符刑事訴訟法第159
    條之1至第159條之4之規定，而經當事人於審判程序同意作
    為證據，法院審酌該言詞陳述或書面陳述作成時之情況，認
    為適當者，亦得為證據；當事人、代理人或辯護人於法院調
    查證據時，知有第159條第1項不得為證據之情形，而未於言
    詞辯論終結前聲明異議者，視為有前項之同意，刑事訴訟法
    第159條之5第1項、第2項定有明文。本判決所引用具傳聞證
    據性質之供述證據部分，因檢察官及被告於本院準備程序期
    日對於本院所提示之證據均同意有證據能力或表示對證據能
    力沒有意見（見本院卷第190至192頁），亦未於本案言詞辯
    論終結前具狀聲明異議，本院審酌該等被告以外之人審判外
    陳述作成時之情況，並無不能自由陳述之情形，亦無顯不可
    信之情狀，且未見有何違法取證或其他瑕疵，而與待證事實
    具有關聯性，本院認為以之作為證據應屬適當，自均得作為
    證據。
二、另本件所引用卷內非供述證據性質之證據資料，則均無證據
    證明係公務員違背法定程序所取得，亦無顯有不可信之情況
    ，且均經本院於審理期日提示而為合法調查，依刑事訴訟法
    第158條之4規定之反面解釋，亦應有證據能力。
貳、實體部分：
一、認定犯罪事實所憑之證據及理由：   
（一）被告對於上揭犯罪事實，除肇事因素（爭執其為肇事主因
      之認定）外，於本院審理中坦承不諱（見本院卷第248、2
      50頁），而被害人鐘輝順因本件車禍而死亡之事實，復據
      告訴人即被害人之子鐘○○於警詢及檢察官偵查中證述明確
      ，並有道路交通事故現場圖、道路交通事故調查報告表（
      一）（二）、監視器截圖照片及現場照片34張、相驗筆錄
      、臺灣雲林地方檢察署相驗屍體證明書、檢驗報告書、屍
      體解剖報告書、相驗照片、佛教慈濟醫療財團法人大林慈
      濟醫院診斷證明書、佛教慈濟醫療財團法人大林慈濟醫院
      電子病歷暨急診檢傷護理評估紀錄及交班表、病歷、雲林
      縣私立僑真老人養護中心生命徵象登記表暨就診紀錄、交
      通部公路總局嘉義區監理所109 年8 月27日嘉監鑑字第10
      90147534號函在卷可參（見相卷第18至39、48至50、56至
      75、78、81-1至92、99至105頁，警卷第25頁，調偵卷第1
      5至18頁），足認被告自白與客觀事實相符，堪以採信。
（二）按行經無號誌之交岔路口，應減速慢行，作隨時停車之準
      備，且行至無號誌交岔口，少線道車應暫停讓多線道車先
      行，道路交通安全規則第93條第1項第2款、第102條第1項
      第2款分別定有明文。被告領有普通小型車駕駛執照，有
      上開道路交通事故調查報告表（二）可參，其駕駛自用小
      客車，自應注意上開規定，且依當時天候晴，日間有自然
      光線，柏油路面乾燥、無缺陷、無障礙物，視距良好等情
      狀，有前揭道路交通事故調查表（一)可憑，並無不能注
      意之情事，被告竟疏於注意暫停讓多線道車先行，而於上
      開交岔路口貿然右轉，與被害人騎乘之機車發生碰撞，致
      被害人不治死亡，其駕駛行為自有過失甚明。另本件經送
      交通部公路總局嘉義區監理所嘉雲區車輛行車事故鑑定委
      員會鑑定本件肇事原因，鑑定意見為：「劉貞函駕駛自用
      小客車，行經無號誌交岔路口，少線道（右轉彎）車未暫
      停讓多線道（直行）車先行，為肇事主因（另右轉彎未顯
      示方向燈有違規定）。鐘輝順駕駛普通重型機車，行經無
      號誌交岔路口，未減速慢行，作隨時停車之準備，為肇事
      次因」，有上開交通部公路總局嘉義區109年8月27日嘉監
      鑑字第1090147534號函在卷可憑，亦同本院上開認定，益
      證被告就本件行車事故之發生，確有過失，且被害人因本
      件交通事故，發生死亡結果，係由被告之過失行為所致，
      二者間具有相當因果關係甚為明確。至於被害人雖同有行
      經無號誌交岔路未減速慢行之過失，然不能因此解免被告
      之過失責任，併此敘明。至被告雖爭執本件路口有視覺死
      角，被害人同有過失，且雙方之肇事責任比例至少應屬相
      同云云（見本院卷第248頁)，然被告既為少線道右轉車，
      其路權應劣後於被害人之多線道直行車，故其未禮讓被害
      人之車輛先行，自應負主要肇事責任，是被告上開主張自
      無可採。
（三）綜上所述，本案事證明確，被告上開過失致死犯行洵堪認
      定，應予依法論科。
二、論罪部分：
　　核被告所為，係犯刑法第276條之過失致人於死罪。又本件
    交通事故發生後，報案人或勤指中心轉來資料並未報明肇事
    人姓名，處理人員前往現場處理時，被告雖在場，然向警方
    稱不知道與人肇事，亦不承認肇事，經出示監示器錄影畫面
    仍表示由警方認定是否車禍而未承認肇事等情，有被告之道
    路交通事故肇事人自首情形紀錄表在卷可稽（見相卷第20頁
    ），是被告既無坦承犯罪事實並願接受裁判，顯與刑法第62
    條「對於未發覺之罪自首而受裁判」之要件不符，是被告並
    無自首之情形，自無刑法第62條前段減輕其刑之適用，附此
    敘明。
參、駁回上訴之理由：
一、原審以被告犯行明確，適用刑法第276條、第41條第1項前段
    ，刑法施行法第1條之1第1項規定，論被告過失致死罪；復
    審酌被告駕駛自小客車上路，不慎與被害人發生碰撞事故，
    致被害人死亡之結果，使其家屬產生精神上難以回復之傷害
    及痛苦，犯罪所生損害甚為嚴重，被告於案發後、員警到場
    處理時，向警方稱不知道與人肇事，亦不承認肇事，員警出
    示監視錄影畫面仍表示由警方認定是否車禍而未承認肇事等
    情，有雲林縣警察局斗南分局交通分隊道路交通事故肇事人
    自首情形紀錄表在卷可參，且自陳因疾病已5 年以上沒有工
    作，希望可以用新臺幣（下同）20萬元和解，每月用領到中
    低收入補助金額支付，但今年中低收入戶不一定會通過等語
    ，故迄今尚未與被害人家屬達成調解，惟念及被告於偵查及
    本院審理時，已坦承犯行，被害人之家屬已領取強制汽車責
    任保險金，此為告訴人供陳在卷，並有被告提出之富邦產物
    保險公司告知書影本在卷可憑，另考量本件交通事故之發生
    被告為肇事主因，被害人為肇事次因，暨被告及其丈夫均有
    腰椎退化性關節炎等疾病，無償租用他人房屋使用，大學肄
    業之學歷等一切情狀，量處如原判決主文所示之刑，並諭知
    易科罰金之折算標準，核其認事用法並無違誤，量刑亦屬妥
    適。
二、檢察官上訴理由以：被告於事故發生後、警方到場時，向員
    警表示並非係其肇事，而否認犯行，已難認係能真誠反省自
    我過失之人。嗣於審理時，又直陳因之前購買土地，因此被
    剝奪中低收入戶資格，目前所住居之房屋不需要租金，因家
    裡東西放不下，所以將所購得之土地旁貨櫃屋當倉庫使用。
    該土地目前為其夫妻賴以維生之收入，所以無法拍賣後將所
    得款項賠償告訴人。另伊夫妻每月尚必須支付兒子之房租，
    所以如果仍可領得中低收入戶補助，方有辦法每月賠償告訴
    人2,500元。另告訴人已經領得汽車強制責任險，該保險係
    為保護經濟弱勢之肇事者而設，伊因細故所以從事故發生後
    ，迄被害人出殯，均未前往醫院、靈堂致意，伊認為靈魂比
    較重要，所以伊每天唸經迴向給被害人，但是告訴人比較重
    視金錢，所以不願意以20萬元與伊和解等語，更凸顯其僅在
    乎自己與家人之生活得有一定之品質，全然無視告訴人等必
    須面對被害人意外過世所造成之心理創傷、經濟上損失等，
    難認被告對本件事故之發生，能有何同理心可言。是本件告
    訴人縱然因為保險制度之設，得獲部分補償，仍應考慮被告
    犯後態度之傲慢，已然對告訴人家屬造成二度傷害，且顯無
    其他可資寬宥之事蹟，量處適當之刑。乃原審判決僅判處被
    告有期徒刑6月，並諭知易科罰金之標準，則將如何區別犯
    後態度良好，僅因家境困難而無法賠償之肇事者，與本件犯
    後態度不佳，顯有能力賠償，卻拒絕賠償分文，並又當場羞
    辱告訴人之肇事者？因認原審判決所為之量刑難認已符合比
    例、平等及罪刑相當原則，告訴人以此請求上訴並非無據，
    爰依刑事訴訟法第344條第1項、第3項、第361條第1項等規
    定提起上訴，請將原判決撤銷，更為適當合法之判決云云。
三、惟按刑罰之量定，屬法院自由裁量之職權行使，應審酌刑法
    第57條所列各款事由及一切情狀，為酌量輕重之標準，並非
    漫無限制；量刑輕重係屬事實審法院得依職權自由裁量之事
    項，苟已斟酌刑法第57條各款所列情狀而未逾越法定刑度，
    不得遽指為違法；且在同一犯罪事實與情節，如別無其他加
    重或減輕之原因，下級審量定之刑，亦無過重或失輕之不當
    情形，則上級審法院對下級審法院之職權行使，原則上應予
    尊重。查原審於量刑時已具體審酌被告犯罪之過失情節、所
    致損害、犯後態度、前案及其智識程度、家庭狀況、職業等
    一切情狀而為量刑，並於判決理由中詳述刑法第57條規定量
    刑時應考量之各種事項（見原判決第3頁），經核原審認事
    用法並無違誤，量刑亦未逾越法定刑度，又未濫用自由裁量
    之權限，核無不當或違法之情形。而檢察官雖以前揭上訴意
    旨提起上訴，然被告於本院審理中，業已坦承其有過失，且
    與被害人家屬達成和解，並已部分賠償被害人家屬之損害（
    已於110年3月30日給付被害人家屬15萬元，尚餘5萬元應於1
    10年12月31日前給付），是本院審酌被告本件過失情節係少
    線道右轉車未禮讓多線道直行車，且造成被害人死亡之結果
    ，犯罪所生損害甚鉅，是認縱被告於本院審理中與告訴人成
    立調解，為原審所未及審酌，然原審所量處有期徒刑6月，
    仍可適當反應被告本件過失致死犯行應負之刑責，核無逾越
    職權、違反比例原則等不當或違法之處，是檢察官以原審量
    刑過輕云云提起上訴，其主張難認有據。
四、綜上所述，原審之認事用法並無不當，量刑亦已審酌前揭因
    素，而屬妥適，是檢察官上訴理由指摘原判決不當，為無理
    由，應予駁回。
肆、緩刑之宣告：　　
一、被告前未曾因故意犯罪受有期徒刑以上刑之宣告，有臺灣高
    等法院被告前案紀錄表可按，因一時疏忽，致罹刑典，犯後
    已坦承犯行，且業與被害人家屬達成和解，並已賠償被害人
    家屬15萬元，此有臺灣雲林地方法院民事簡易庭110年3月30
    日110年度簡字第37號和解筆錄1份在卷可按（見本院卷第22
    5、226頁），檢察官雖認被告犯後態度欠佳，不適宜為緩刑
    之宣告云云，然本院考量本件事故被告與被害人均有行車過
    失，被告雖為肇事主因，但於本院審理中業與坦承自己就本
    件行車事故之發生亦有過失，且盡力與被害人家屬達成和解
    並同意賠償被害人家屬，且已部分賠償15萬元，顯難認被告
    並無悔悟彌補之意，其因一時疏失肇致車禍，經此偵審程序
    及科刑教訓後，當知警惕，應無再犯之虞，因認其所宣告之
    刑以暫不執行為適當，爰依刑法第74條第1項第1款之規定，
    併予宣告緩刑2年，以啟自新。
二、又按緩刑宣告，得斟酌情形，命犯罪行為人向被害人支付相
    當數額之財產或非財產上之損害賠償，刑法第74條第2項第3
    款亦定有明文。查被告既表示願意依和解成立內容賠償被害
    人家屬，為使被害人家屬獲得充分之保障，並督促被告履行
    債務，以收緩刑之功效，爰參照雙方成立調解之內容，依刑
    法第74條第2項第3款規定，命被告應按附表所示內容給付，
    此部分依同法條第4項規定，並得為民事強制執行名義。再
    者，被告雖與被害人家屬達成和解，然為督促被告爾後警惕
    慎行，以建立尊重法治之正確觀念，並預防再犯，本院認除
    前開緩刑宣告外，另有課予被告一定負擔之必要，爰依刑法
    第74條第2項第8款規定，併諭知被告於緩刑期間應接受法治
    教育課程3小時，以期建立被告遵守法律規範之觀念，藉以
    預防被告再犯，因本院對被告為刑法第74條第2項第8款預防
    再犯所為必要命令之宣告，是併依刑法第93條第1項第2款之
    規定，諭知於緩刑期間付保護管束，俾能由觀護人予以適當
    督促，並發揮附條件緩刑制度之立意，以觀後效。又本院所
    諭知上述緩刑期間之負擔，被告如有違反且情節重大，足認
    原宣告之緩刑難收其預期效果，而有執行刑罰之必要者，檢
    察官仍得依刑事訴訟法第476條及刑法第75條之1第1項第4款
    之規定，聲請撤銷本件緩刑之宣告，附此敘明。
據上論斷，應依刑事訴訟法第368條，刑法第74條第1項第1款、
第2項第3款、第8款、第93條第1項第2款，判決如主文。
本案經臺灣雲林地方檢察署檢察官朱啟仁提起公訴、同署檢察官
莊珂惠提起上訴，臺灣高等檢察署臺南檢察分署檢察官蘇南桓到
庭執行職務。
中　　華　　民　　國　　110 　年　　5 　　月　　24　　日
                  刑事第四庭    審判長法  官  郭玫利
                                      法  官  蔡廷宜
                                      法  官  曾子珍
以上正本證明與原本無異。
如不服本判決應於收受送達後20日內向本院提出上訴書狀，其未
敘述上訴理由者，並得於提起上訴後20日內向本院補提理由書（
均須按他造當事人之人數附繕本）「切勿逕送上級法院」。
　　　　　　　　　　　　　　　　　　　書記官  李淑惠　　
中　　華　　民　　國　　110 　年　　5 　　月　　24　　日
附錄本案論罪科刑法條：
中華民國刑法第276條
因過失致人於死者，處5年以下有期徒刑、拘役或50萬元以下罰
金。

附表：被告應履行之內容（按臺灣雲林地方法院民事簡易庭110
      年3月30日110年度簡字第37號和解筆錄內容其中如畫底線
      尚未履行部分）
被告願給付原告（鐘○○、鐘○○、林○○、鐘○○）新臺幣(下同)貳拾萬元（不含汽車強制險保險金），其中壹拾伍萬元當庭給付，經原告當庭點收無訛；其餘伍萬元於110年12月31日前給付，並匯入鐘○○設於雲林縣○○鎮○○○○00000000000000○號内。